【裁判字號】    89,易,474
【裁判日期】    900104
【裁判案由】    誹謗
【裁判全文】
臺灣臺東地方法院刑事判決                          八十九年度易字第四七四號
    公  訴  人  臺灣台東地方法院檢察署檢察官
    被      告  丙○○
右列被告因誹謗案件，經檢察官提起公訴（八十九年度偵字第六二九號），本院判決
如左：
    主  文
丙○○無罪。
    理  由
一、公訴意旨略以：如起訴書所載（如附件）。
二、公訴人認被告涉有前述犯罪事實，無非係以告訴人即被害人甲○○於偵查中之指
    訴，及證人乙○○於偵查中之證述，因認被告涉有刑法第三百十條第一項之誹謗
    罪嫌。
三、按刑法第三百十條第一項規定：「意圖散布於眾，而指摘或傳述足以毀損他人名
    譽之事者，為誹謗罪，處一年以下有期徒刑、拘役或五百元以下罰金」；第二項
    規定：「散布文字、圖畫犯前項之罪者，處二年以下有期徒刑、拘役或一千元以
    下罰金」。刑法分別對以言詞或文字、圖畫而誹謗他人者，科予不同之刑罰，此
    一刑罰規定是否牴觸憲法保障人民言論自由基本權利之意旨，有違反比例原則之
    虞，向為學說及實務上所爭論，惟民國八十九年七月七日，司法院大法官議決釋
    字第五０九號解釋，認為前述刑罰規定，係為防止妨礙他人自由權益所必要，與
    憲法第二十三條所定之比例原則尚無違背。其解釋文稱（略以）：「言論自由為
    人民之基本權利，憲法第十一條有明文保障，國家應給予最大限度之維護，俾其
    實現自我、溝通意見、追求真理及監督各種政治或社會活動之功能得以發揮。惟
    為兼顧對個人名譽、隱私及公共利益之保護，法律尚非不得對言論自由依其傳播
    方式為合理之限制。刑法第三百十條第一項及第二項誹謗罪即係保護個人法益而
    設，為防止妨礙他人之自由權利所必要，符合憲法第二十三條規定之意旨」。大
    法官基於「合憲解釋原則」之態度，為上述結論尚值贊同，惟大法官為免人民言
    論自由之基本權利，遭受國家無端以刑罰權加以干預或限制，亦援引刑法同條第
    三項前段之規定，認該條項前段所稱「對於所誹謗之事，能證明其為真實者，不
    罰」等語，係以指摘或傳述足以毀損他人名譽事項之行為人，其言論內容與事實
    相符者為不罰之條件，其「並非謂行為人必須自行證明其言論內容確屬真實，始
    能免於刑責。惟行為人雖不能證明言論內容為真實，但依其所提證據資料，認為
    行為人有相當理由確信其為真實者，即不能以誹謗罪之刑責相繩，亦不得以此項
    規定而免除檢察官或自訴人於訴訟程序中，依法應負行為人故意毀損他人名譽之
    舉證責任，或法院發現其為真實之義務」等語（參見該解釋文及解釋理由書），
    賦予刑法第三百十條第三項之規定，具有類似（民事上）舉證責任及（刑事上）
    舉證義務轉換之效果，亦即民事上之原告，或刑事上之公訴人、自訴人等，如欲
    提出此項誹謗罪之名譽賠償或刑事追訴，應負有舉證證明被告具有「故意毀損他
    人名譽」之意圖，亦即我國學說及若干判決所建立的所謂「真實惡意原則」（
    act al malice，亦有稱「實質惡意原則」）大致相當。亦即認為名譽受到某發
    表言論之人侵害者，必須能夠證明發表言論者具有「真正惡意」，亦即發表言論
    者於發表言論時明知所言非真實或過於輕率疏忽而未探究所言是否為真實，則此
    種不實內容之言論才要受法律制裁或負擔賠償責任。換言之，在公訴案件，檢察
    官即須舉證證明，被告有毀損被害人名譽之「真正惡意」，否則不宜冒然提起公
    訴，法院亦應依此原則調查證據，如公訴人無法舉證證明被告有此惡意，即應為
    被告無罪之判決。
四、按犯罪事實應依證據認定之，無證據不得推定其犯罪事實；又不能證明被告犯罪
    者，應諭知無罪之判決。刑事訴訟法第一百五十四條、第三百零一條第一項分別
    定有明文。復按告訴人之告訴，係以使被告受刑事訴追為目的，是其陳述是否與
    事實相符，仍應調查其他證據以資審認，最高法院五十二年台上字第一三００號
    判例亦同此見解。再按刑事訴訟上證明之資料，無論其為直接證據或間接證據，
    均須達於通常一般之人均不致有所懷疑，而得確信其為真實之程度，始得據為有
    罪之認定，若其關於被告是否犯罪之證明未能達此程度，而有合理之懷疑存在時
    ，致使無從形成有罪之確信，在刑事訴訟「罪疑唯輕」、「無罪推定」原則下，
    根據「罪證有疑，利於被告」之證據法則，即不得遽為不利被告之認定，最高法
    院七十六年台上字第四九八六號判例意旨曾強調此一原則，足資參照。
五、查本院訊據告訴人甲○○，仍堅稱被告有當眾說其偷竊被告之香水等語，核與告
    訴人於偵查中之供述相符。另經本院訊據公訴人所提出之證人，即經告訴人報案
    後，前往現場處理之警員乙○○，結證稱：「被告及告訴人爭執時，我在現場。
    告訴人跑去報案說被告誣賴她曾經偷東西，要我們去處理，我跟另一位同事去市
    場時，告訴人及被告繼續吵架，告訴人說被告賣給她香水是假的，沒有聽到被告
    說告訴人偷她東西，因為當時很吵」等語；並經本院提示證人於偵查中之證詞，
    證人仍堅稱「我沒有聽見被告說告訴人偷東西」等語（參見本院八十九年十二月
    二十八日審判筆錄）。惟公訴人於起訴書中提出證人乙○○偵查中證詞為據，謂
    證人所證述與告訴人所述情節相符等語，經本院細核證人之偵查證詞筆錄，證人
    係謂「甲○○（即告訴人）來報案說，丙○○（即被告）說她偷東西，叫我們去
    處理，我去時市場內很吵，我去處理時，丙○○有說甲○○手中的香水是他們賣
    的沒錯，但她與她先生都沒賣這種香水給甲○○，她（被告）說是不是她（告訴
    人）偷的」；丙○○當時說話很大聲，也很急，她向我說東西是她（指告訴人）
    偷的」；「當時很吵，我沒聽見丙○○有無承認曾說甲○○偷東西」等語（參見
    偵查卷第四十一頁正反面）。是證人無法證明被告曾當眾指摘告訴人偷竊香水，
    反僅證明被告對於告訴人是否偷竊其香水提出合理質疑，堪以認定。另核被告於
    偵查中之筆錄均否認有其有指摘告訴人偷竊其香水，是本案被告亦未曾自白其犯
    行，亦堪認定。又查告訴人於本院另稱當時尚有證人林美秀聽聞被告指摘告訴人
    偷竊等語，本院審究證人林美秀於偵查中之證詞，亦證稱被告與告訴人吵架時，
    有在現場，告訴人要換香水，被告不給她換，並沒有聽到被告說告訴人偷東西等
    語（參見偵查卷第七十九頁正反面）。是證人林美秀亦於偵陳中證述未曾聽聞等
    語，已堪證明，告訴人所謂證人不僅無法證明被告確曾出此言，反證明被告未曾
    出此言，係合理之懷疑。末查本院訊據告訴人是否尚有其他證人可以證明被告曾
    出指摘偷竊之言，告訴人亦稱沒有其他證人等語。綜上所述，本案公訴人所提出
    之證據，僅有告訴人單方面之指述，並無其他證據足資證明被告確有公訴人所指
    犯行，且公訴人亦未踐行前述大法官所宣示之舉證義務，提出被告有毀損告訴人
    名譽之「真正惡意」之證據，本院經查偵查卷內及告訴人所得提出之證據，不僅
    無何積極證據，反有許多有利被告之證據在卷。依前述證據法則之說明，及大法
    官所宣示檢察官應負之舉證義務，本院自不能單憑告訴人一人之指述，即遽斷被
    告之罪行，至公訴人所稱「告訴人與被告原不相識，尚無故意誣陷之理」之情況
    證據，在無其他證據足為佐證下，更不足憑以加強本為敵意證人之告訴人之指證
    ，亦為自理之明。
六、綜上所述，公訴人所提出之證據，人證已不足採，僅餘告訴人之指述，自不足以
    證明被告確有刑法誹謗罪之犯行。尤其本院履踐前述大法官所宣示法院發現真實
    之義務，依職權調查本案現存及相關範圍之任何事證，仍查無其他積極之證據，
    足認被告確有公訴人所指犯行，是不能證明被告有罪，依法自應諭知無罪之判決
    ，以示審慎。另須一提者，本案公訴人所提出認被告涉有本罪之證據，及偵查卷
    內現存之證據，其中諸多為係對被告有利之證據，公訴人均未予指明，而在證據
    極為薄弱，甚至並未提出任何對於誹謗罪所應負舉證義務之「真正惡意」之證據
    ，即對本案被告提起公訴，顯見檢察官對於偵查誹謗罪之舉證操作上，仍未因大
    法官釋字第五０九號解釋之宣示，而有不同之體認並受影響。本院基於推崇檢察
    官為「舉世最客觀之官署」之體認，願提出德國學者米德邁爾 (Mittermaier)的
    名言：「檢察官應僅力求真實與正義，因為他知曉，顯露他片面打擊被告的狂熱
    將減損他的效用與威信；他也知曉，只有公正合宜的刑罰才符合國家的利益」（
    轉引自林鈺雄著，檢察官論，一九九九年四月，第三十七頁），與公訴人共勉之
    。
七、按法院認為應科拘役、罰金或應諭知免刑或無罪之案件，被告經合法傳喚無正當
    理由不到庭者，得不待其陳述逕行判決。刑事訴訟法第三百零六條定有明文。此
    學理上所稱「缺席判決」之規定，乃在不牴觸憲法比例原則之要求下，為兼顧訴
    訟經濟之原則，使植基於正當法律程序所要求的被告最後陳述權（刑事訴訟法第
    二百九十條）之例外規定。查本案被告經本院合法傳喚，無正當理由不到庭，本
    院認本案應為無罪之案件，依前述說明，並無侵害被告訴訟上之辯護權及最後陳
    述權，爰不待其陳述逕行判決，附此敘明。
據上論斷，應依刑事訴訟法第三百零一條第一項、第三百零六條，判決如主文。
本案經檢察官洪政和到庭執行職務
中    華    民    國      九十      年        一        月      四      日
                                  臺灣臺東地方法院刑事庭
                                      法  官  錢  建  榮
右正本證明與原本無異。
如不服本判決，應於判決送達後十日內向本院提出上訴狀。（須附繕本）
「切勿逕送上級法院」
                                      書記官  林  建  成
中    華    民    國      九十      年        一        月      四      日
附件：起訴書一件。


司法院資訊處製作；財團法人民間司法改革基金會備份。
